【裁判字號】    95,家抗,1
【裁判日期】    950105
【裁判案由】    選任遺產管理人
【裁判全文】
臺灣臺南地方法院民事裁定               95年度家抗字第1號
抗  告  人  財政部國有財產局臺灣南區辦事處臺南分處
法定代理人  凌中
送達代收人  甲○○
相  對  人  乙○○
上列抗告人因相對人就被繼承人陳世香指定遺產管理人事件，
對於民國94年11月30日本院94年度財管字第65號裁定提起抗告，
本院裁定如下：
      主      文
抗告駁回。
抗告程序費用由抗告人負擔。
      理      由
一、按先順序繼承人均拋棄其繼承權時，由次順序之繼承人繼承
    ，其次順序繼承人有無不明或第四順序之繼承人均拋棄其繼
    承權者，準用關於無人承認繼承之規定；又按繼承開始時，
    繼承人之有無不明者，由親屬會議於1個月內選定遺產管理
    人，並將繼承開始及選定遺產管理人之事由，向法院報明；
    又按第1178條所定之期限屆滿，無繼承人承認繼承時，其遺
    產於清償債權，並交付遺贈物後，如有賸餘，歸屬國庫；又
    按繼承人有無不明而不能依民法第1177條選定遺產管理人時
    ，得由利害關係人聲請法院選任之，民法第1176條第6項、
    第1177條、第1185條及第1178條第2項分別定有明文。
二、本件相對人即原聲請人於本院原審聲請意旨略稱：被繼承人
    陳世香（身分證統一編號：Ｚ000000000號）與陳玉堂、陳世
    英、陳世銘、乙○○共有坐落台南縣佳里鎮○里段1709之84
    號之土地，各持分5分之1。惟陳世香不幸於88年12月2日去
    世，其繼承人皆已拋棄繼承，致其遺留之前開不動產無人繼
    承，聲請人係被繼承人之上開土地共有人之一（原亦為繼承
    人，已拋棄繼承），為利害關係人，為爰依民法第1178條及
    非訟事件法第78條之規定，聲請裁定指定被繼承人陳世香之
    遺產管理人等語。
三、原審法院裁定略稱：相對人所主張之上開事實，業據提出繼
    承系統表影本1件、土地登記第2類謄本1件為憑，並經本院
    依職權調取本院89年度繼字第67、68、70、82號拋棄繼承聲
    請事件卷宗核閱綦詳，被繼承人陳世香之繼承人均已聲明拋
    棄繼承權，而聲請人為被繼承人之上開土地共有人，故其以
    利害關係人聲請選任被繼承人之遺產管理人，自屬合法，並
    認以選任財政部國有財產局臺灣南區辦事處臺南分處為被繼
    承人陳世香之遺產管理人為適當等語。
四、抗告意旨略稱：(一)按司法院74年10月15日臺廳1字第05786
    號函示第2項第3款：「嗣後各地方法院受理有關無人承認繼
    承遺產管理事件時，先順序繼承人均拋棄繼承，其次順序繼
    承人有無不明而應准用關於無人承認繼承之規定時，應先審
    核可否依民第1177條規定選定遺產管理人，如無法選定遺產
    管理人者，因此類拋棄繼承事件，多屬遺債大於遺產，形同
    破產，儘量避免選任國有財產局為遺產管理人。」，本件被
    繼承人康家祥之法定繼承人之所以拋棄繼承，不外乎被繼承
    人之遺債大於遺產，形同破產，此時應儘量避免選任抗告人
    為遺產管理人，原裁定已違反上開函示之意旨。（二）因抗
    告人係國庫之管理機關，而國庫對於無人承認繼承之遺產向
    有期待權，因此於被繼承人康家祥尚有剩餘遺產得以歸屬國
    庫之情形下，選任抗告人為遺產管理人方有實益。但審究本
    案，遺債可能大於遺產，若選任抗告人為遺產管理人，抗告
    人仍須盡善良管理人之責任而為其管理遺產、處理債務，其
    間所將耗費之人力、時間實難以金錢衡量，管理期間所須之
    花費亦由國庫代為墊付，而若落得其遺產不足以清償，國庫
    利益受損，甚且造成國家資源之浪費。（三）現行法令並無
    已拋棄繼承之繼承人不得充任遺產管理人之規定，被繼承人
    康家祥之繼承人雖均已全部拋棄繼承，但對於被繼承人生前
    之債權債務關係應較清楚，且其相關印鑑、產權證明以及重
    要文件亦均仍由渠等保管中，足認渠等有協助清理遺產之能
    力，故應由渠等擔任遺產管理人較為適當等語。
五、經查：
（一）司法院之右揭函示，僅謂儘量避免選任抗告人為遺產管理
      人，並非謂不得選任抗告人為遺產管理人，換言之，若抗
      告人適當時，亦得被選任為遺產管理人。又被繼承人生前
      之債權債務關係及有關產權證明文件、印鑑，抗告人得依
      其他方式獲悉或取得，抗告人在管理遺產上並無困難，且
      繼承人既均已拋棄繼承，且均已無利害關係，若選定渠等
      為遺產管理人，難期渠等將來執行職務均能克盡職守，實
      不宜選任已拋棄繼承之繼承人為遺產管理人。
（二）被繼承人之遺產，於遺產管理人完成清償債權並交付遺贈
      物等清算程序前，是否有賸餘，無從知悉，又各順序之繼
      承人均拋棄繼承者，其剩餘財產歸屬國庫，而抗告人係國
      有財產事務之管理機關，為國有財產法第9條第1項、第2
      項所明定，抗告人自備有財產管理之專才，雖抗告人經費
      支出屬國家資源，但保護無人繼承財產之債權人之權利，
      亦屬政府之義務，故本院認關於遺產管理之實際運作，仍
      以選任國有財產局為遺產管理人較為妥適。
六、綜上所述，本院原審選任抗告人為被繼承人陳世香之遺產管
    理人，並無不合，抗告意旨聲明廢棄原裁定，非有理由，應
    予駁回。
七、據上論結，本件抗告為無理由，爰依非訟事件法第21條第2
    項，第46條，民事訴訟法第495條之1第1項、第449條第1項
    、第78條，裁定如主文。
中    華    民    國    95    年    1    月     5     日
                         家事庭審判長法  官  彭  振  湘
                                     法  官  廖  建  彥
                                     法  官  王  獻  楠
右為正本係照原本作成。
抗告人如不服本裁定，僅得於收受本裁定正本送達後10日內以適
用法規顯有錯誤為理由，向本院提出再抗告狀（須附繕本一份及
繳納再抗告裁判費新台幣1000元），並經本院許可後始可再抗告
。
中    華    民    國    95    年    1    月     6     日
                                     書記官  蕭  伊  舒


司法院資訊處製作；財團法人民間司法改革基金會備份。
